臺灣高等法院刑事附帶民事訴訟判決
107年度重附民上字第19號
上  訴  人
即  原  告  尤國寶
被  上訴人
即  被  告  張金素

            張牡丹

            賈翔傑
            陳子俊

            袁凱昌
            陳姿尹
            廖泰宇

            楊秀娟

            李子豪  住○○市○○區○○路0段○○巷00弄00         
             號
            錢右強

            羅志偉
            陳淑燕
            彭秋珠

            黃豐珠
上列當事人間因銀行法等附帶民事訴訟案件，上訴人不服臺灣新
北地方法院中華民國107年8月2日第一審附帶民事訴訟判決（106
年度重附民字第28號），提起上訴，本院判決如下：
    主  文
上訴駁回。
    事  實
一、上訴人即原告上訴之聲明及陳述均如附件刑事附帶民事訴訟
    上訴狀所載。
二、被上訴人即被告未為任何聲明或陳述，亦未提出任何書狀。
    理  由
一、按附帶民事訴訟於移送民事庭前之訴訟行為，準用關於刑事
    訴訟之規定。附帶民事訴訟，除刑事訴訟法第491條各款所
    規定準用民事訴訟法之規定外，在刑事庭審理中，並不準用
    民事訴訟法之規定，此觀刑事訴訟法第490條、第491條之規
    定自明。刑事訴訟之第二審程序中，並無得為訴之追加之規
    定，民事訴訟法關於訴之追加之規定，亦非在刑事訴訟法第
    491條規定準用之範圍，故附帶民事訴訟經第一審刑事庭判
    決後，上訴於第二審法院，在第二審刑事庭審理時，應不得
    為訴之追加（最高法院99年度台抗字第1032號刑事裁定意旨
    參照）。又刑事訴訟法第491條規定準用民事訴訟法之範圍
    ，不包括業經起訴漏未判決事項之規定，於附帶民事訴訟移
    送民事庭前，應準用刑事訴訟法規定。是就已經起訴而第一
    審漏未裁判之事項，與其已判決上訴之部分，如係各別獨立
    ，並無審判不可分之關係，且未經當事人上訴時，依刑事訴
    訟法第358條（即現行刑事訴訟法第366條）規定，固不屬第
    二審法院之審判範圍，但第一審漏判事項，如經當事人上訴
    ，又非與已判決之上訴部分顯然各別獨立，則其與已判決之
    上訴部分，是否同一事實，有無上述審判不可分之關係，第
    二審仍應予以審究，如審究結果，確無該項關係，除應就原
    審判決經上訴之部分依法裁判外，當事人就未經第一審判決
    之部分提起上訴，即應認為違背法律上之程式，予以駁回（
    最高法院29年上字第3818號判例意旨參照）。
二、次按法院認為附帶民事訴訟原告之訴不合法者，對於附帶民
    事訴訟部分應以判決駁回原告之訴，刑事訴訟法第502條第1
    項定有明文；又因犯罪而受損害之人，於刑事訴訟程序得附
    帶提起民事訴訟，對於被告即依法負賠償責任之人，請求回
    復其損害，刑事訴訟法第487條第1項，亦定有明文。又所謂
    「受有損害」，是指個人之私權因起訴之犯罪事實而受侵害
    。亦即，在刑事附帶民事訴訟之當事人，原告須為因被訴犯
    罪事實侵害個人私權，致生損害之人。而銀行法第29條第1
    項、第29條之1及第125條「非法經營銀行業務罪」之規定，
    目的係維護國家有關經營銀行業務，貫徹金融政策上禁止非
    法經營銀行業務，以直接維護國家正常之金融、經濟秩序；
    另多層次傳銷管理法第29條第1 項非法多層次傳銷罪，旨在
    避免非法多層次傳銷，以確保公平競爭，促進經濟之安定與
    繁榮；又洗錢防制法之制定，係為防止洗錢者利用洗錢活動
    掩飾其犯罪事實，妨礙重大犯罪之追查。上開三罪所保護者
    乃「國家法益」，而非「個人法益」。至於特定存款人或投
    資人之權益雖因國家貫徹其金融政策而間接獲得保障，但非
    此規定之直接保護對象，難謂特定存款人或投資人係行為人
    違反此規定之犯罪事實而受損害之人，應不得附帶於本案刑
    事程序而提起附帶民事訴訟。
三、上訴人即原告於原審提起刑事附帶民事訴訟時，係請求被上
    訴人即被告張金素等15人賠償上訴人，有「刑事附帶民事起
    訴狀」附卷足憑，惟原審判決僅就被上訴人張金素等13人部
    分判決駁回原告之訴，對業經起訴之被上訴人彭秋珠、黃豐
    珠部分漏未裁判，就此部分漏判事項，既經上訴人提起上訴
    ，審酌上訴人提起附帶民事訴訟之「刑事附帶民事起訴狀」
    所載內容，原審判決就被上訴人彭秋珠、黃豐珠部分之漏判
    事項，與已判決之上訴部分即被上訴人張金素等13人部分顯
    然各別獨立，非屬同一事實，並有審判不可分之關係，揆諸
    前揭規定與判例意旨，上訴人就未經原審判決之被上訴人彭
    秋珠、黃豐珠部分提起上訴，要屬違背法律上之程式，且無
    從補正，其上訴顯不合法，應予駁回，並不經言詞辯論為之
    。 
四、被告張金素、張牡丹、賈翔傑、黎桂連、陳子俊、袁凱昌、
    陳姿尹、廖泰宇、楊秀娟、李子豪、錢右強、羅志偉、陳淑
    燕向不特定人吸收資金之行為，經臺灣新北地方檢察署檢察
    官起訴其涉嫌違反銀行法，經原審及本院審理後，認被告張
    金素、賈翔傑、陳子俊、袁凱昌、陳姿尹、廖泰宇、楊秀娟
    確有違反修正前銀行法第125條第1 項後段之「非法經營收
    受存款業務罪」、多層次管理法第29條第1項之「非法多層
    次傳銷罪」；被告張牡丹、李子豪、錢右強、羅志偉、陳淑
    燕確有違反修正前銀行法第125條第1 項前段之「非法經營
    收受存款業務罪」；被告黎桂連確有違反修正前洗錢防制法
    第11條第2項之洗錢罪，因而處以徒刑。被告張金素、張牡
    丹、賈翔傑、黎桂連、陳子俊、袁凱昌、陳姿尹、廖泰宇、
    楊秀娟、李子豪、錢右強、羅志偉、陳淑燕等人所犯之罪，
    其保護法益係國家法益，縱有損害發生，亦係國家之權力作
    用受有損害，原告並非因被告違反銀行法之直接被害人，參
    照前揭說明，原告提起本件附帶民事訴訟請求被告張金素、
    張牡丹、賈翔傑、黎桂連、陳子俊、袁凱昌、陳姿尹、廖泰
    宇、楊秀娟、李子豪、錢右強、羅志偉、陳淑燕賠償損害，
    於法不合。原審以移送併辦張金素、張牡丹、賈翔傑、黎桂
    連、陳子俊、袁凱昌、陳姿尹、廖泰宇、楊秀娟、李子豪、
    錢右強、羅志偉、陳淑燕部分無從併予審理而退併辦，致本
    件附帶民事訴訟因無刑事訴訟之繫屬，原審為此而為：「原
    告之訴及假執行之聲請均駁回」之諭知，理由容有未同，但
    結論一致。上訴人上訴意旨認其已於原審撤回本訴訟，原審
    逕予判決駁回實與法有違云云，惟查：上訴人之「聲請撤回
    刑事附帶民事訴訟」狀，其具狀人及印文均為影本，未能辨
    明經原告親自簽名或用印，無從辨認撤回訴訟之意思表示之
    真實性，不生撤回之效力，上訴人執前詞上訴指摘原判決有
    所違誤云云，為無理由，應予駁回。
據上論斷，應依刑事訴訟法第490條、第368條，判決如主文。 
中　　華　　民　　國　　109 　年　　11　　月　　18　　日
                  刑事第十六庭  審判長法  官  葉騰瑞
                                      法  官  陳芃宇
                                      法  官  莊明彰
以上正本證明與原本無異。
如不服本判決應於收受送達後20日內向本院提出上訴書狀，其未
敘述上訴之理由者並得於提起上訴後20日內向本院補提理由書（
均須按他造當事人之人數附繕本）「切勿逕送上級法院」。
本判決非對於刑事訴訟之判決有上訴時不得上訴。
                                      書記官  蘇佳賢
中　　華　　民　　國　　109 　年　　11　　月　　18　　日